【裁判字號】    95,訴,3003
【裁判日期】    951221
【裁判案由】    請求通行權
【裁判全文】
臺灣高雄地方法院民事判決              95年度訴字第3003號
原      告  甲○○
訴訟代理人  徐豐益律師
被      告  財政部國有財產局
法定代理人  丙○○
訴訟代理人  林懋傑
複  代理人  乙○○
被      告  楊文良
            己○○
            丁○○
            戊○○
前四人共同
訴訟代理人  張榮作律師
當事人間請求通行權事件，本院於民國95年12月7日言詞辯論終
結，判決如下：
    主  文
被告楊文良、己○○、丁○○、戊○○應將坐落高雄縣路竹鄉○
○段一一七七地號土地如附圖所示Ａ１部分，面積九十三點九五
平方公尺之土地留作通路供原告通行。
被告財政部國有財產局應將坐落高雄縣路竹鄉○○段一一八八地
號土地如附圖所示Ａ２部分，面積六點七二平方公尺之土地留作
通路供原告通行。
訴訟費用由被告負擔。
    事實及理由
壹、程序方面
    按訴狀送達後，原告不得將原訴變更或追加他訴。但擴張或
    減縮應受判決事項之聲明者，不在此限，民事訴訟法第255
    條第1 項第3 款定有明文。本件原告起訴時，係請求被告楊
    文良、己○○、丁○○、戊○○（下稱楊文良等4 人）將共
    有之坐落高雄縣路竹鄉○○段1177地號土地（下稱系爭1177
    地號土地）面積343.27平方公尺部分，及被告財政部國有財
    產局（下稱國有財產局）將其所管理坐落同段1188地號土地
    （下稱系爭1188地號土地）面積27.28 平方公尺部分，提供
    予原告通行（本院卷第4 、5 頁）；嗣於本院言詞辯論程序
    中，變更為請求楊文良等4 人提供系爭1177地號土地面積11
    2.64平方公尺、國有財產局提供系爭1188地號土地面積8.14
    平方公尺之部分土地，留作通路予原告通行（本院卷第78頁
    ），係屬減縮應受判決事項之聲明，核與前揭規定相符，應
    予准許。
貳、實體方面
一、原告主張：坐落高雄縣路竹鄉○○段1191地號土地（下稱系
    爭1191地號土地）為原告所有，與公路無適宜之聯絡，需經
    被告楊文良等4 人共有之系爭1177地號土地，及被告國有財
    產局所管理之系爭1188地號土地始能與公路聯絡，爰依民法
    第787 條規定，請求楊文良等4 人將系爭1177地號土地如附
    圖所示B1部分，面積112.64平方公尺之土地，及國有財產局
    將系爭1188地號土地如附圖所示B3部分，面積8.14平方公尺
    之土地留作通路，供原告通行等情。並聲明求為判決：(一)楊
    文良等4 人應將系爭1177地號土地如附圖所示B1部分，面積
    112.64平方公尺之土地留作通路供原告通行。(二)國有財產局
    應將系爭1188地號土地如附圖所示B3部分，面積8.14平方公
    尺之土地留作通路供原告通行。
二、被告均以：原告所有系爭1191地號土地為荒廢之農地，且可
    經過同段1193（答辯狀誤載為1192）地號土地與既成巷道相
    連，實無通行系爭1177、1188地號土地之必要等語置辯。被
    告楊文良等4 人另辯稱：原告就同一筆土地，已早於85年間
    ，對楊文良等4 人之被繼承人楊萬福提起確認通行權之訴，
    復於94年間，對楊文良等4 人提起履行契約之訴，均經法院
    判決敗訴確定，原告再行提起本訴，顯有違一事不再理之原
    則等語。並一致聲明求為判決：駁回原告之訴。
三、兩造不爭執之事項及本件爭點：
  (一)兩造不爭執之事項
  1.系爭1188地號土地為訴外人中華民國所有，由被告國有財產
    局管理，而系爭1177地號土地原為訴外人楊萬福所有，楊萬
    福於92年11月2 日死亡後，由其子即被告楊文良等4 人分割
    繼承而登記為共有，上開2 筆土地相鄰，而1188地號土地復
    與原告所有之系爭1191地號土地相鄰。
  2.原告與訴外人張世明前於85年間，對楊文良等4 人之被繼承
    人楊萬福提起確認通行權存在之訴，經本院岡山簡易庭審理
    後，認張世明所有1192（重測前為278 之1） 、1193（重測
    前為278 之2） 地號土地，得經由1193地號土地東北方既成
    巷道對外聯絡，而原告所有系爭1191（重測前為285 之2）
    地號土地與系爭1177（重測前為327 之6） 地號土地間，尚
    有1 筆未登錄之水利地存在（即今系爭1188地號土地），原
    告未將該筆土地之所有權人列為被告，其起訴欠缺權利保護
    要件，遂以85年度岡簡字第832 號判決駁回其訴，並經本院
    以86年度簡上字第9 號判決上訴駁回確定。
  3.原告與訴外人張世明、張大讓、陳政男、沈泰安（下稱張世
    明等4 人）前於94年間，持楊萬福於78年1 月30日簽立予訴
    外人賴振發之切結書，請求楊文良等4 人履行該切結書而讓
    原告及張世明等4 人通行系爭1177地號土地，經本院審理後
    ，認該兩造均非切結書之當事人，原告及張世明等4 人無從
    執該切結書請求楊文良等4 人履行為由，以94年度訴字第25
    28號判決駁回原告及張世明等4 人之訴確定。
  4.系爭1191地號土地依序與同段1190、1188、1192、1199、12
    00、1201地號土地相鄰，四週並無道路，又系爭1177地號土
    地與公路相通，該土地其中部分係供作道路使用，部分則為
    空地。
  (二)本件爭點
  1.原告提起本訴有無違一事不再理之原則？
  2.原告之土地是否為袋地，有無可通行公路之現行道路？
  3.如何之通行方法為適宜？
四、原告提起本訴有無違一事不再理之原則？
    按訴訟標的於確定之終局判決中經裁判者，除法律別有規定
    外，當事人不得就該法律關係更行起訴，惟訴訟上所謂一事
    不再理之原則，乃指同一事件已有確定之終局判決者而言。
    其所謂同一事件，必同一當事人就同一法律關係而為同一之
    請求，若此三者有一不同，即不得謂為同一事件，自不受確
    定判決之拘束，最高法院19年上字第278 號判例意旨可資參
    照。查原告前於85年間，對被告楊文良等4 人之被繼承人楊
    萬福提起確認通行權之訴，經本院以86年度簡上字第9 號判
    決敗訴確定乙節，業經本院依職權調閱前開卷宗查核無訛，
    惟該判決係以原告未將系爭1188地號土地之所有權人列為被
    告，欠缺權利保護必要為由而駁回原告之訴，並未就為訴訟
    標的之法律關係予以裁判，依前揭說明，並無既判力；又原
    告另於94年間，持楊萬福簽立予訴外人賴振發之切結書，請
    求楊文良等4 人履行該切結書而提供系爭1177地號土地予原
    告通行，復經本院判決敗訴確定等情，固有該案民事判決書
    存卷可憑（本院卷第50至55頁），然原告於該事件係訴請楊
    文良等4 人履行契約，此與本件原告係基於民法第787 條規
    定主張袋地通行權，二者法律關係不同，自不得謂為同一事
    件，從而，原告提起本訴，並無就已確定之訴訟標的更行起
    訴之情事，不生違反一事不再理原則之問題。
五、原告之土地是否為袋地，有無可通行公路之現行道路？
    按民法第787 條所謂土地與公路無適宜之聯絡，係指土地所
    有人之土地與公路隔離，全無進出之通路或雖有進出之通路
    ，但不適宜者均屬之。查系爭1191地號土地四週為同段1190
    、1188、1192、1199、1200、1201地號土地所包圍，並無直
    接與道路相鄰，且與西北側之公路，其間有系爭1177及1188
    地號土地阻隔，而系爭1188地號土地現狀為溝渠，部分經人
    填平在其上種植作物，至於同段1190地號土地與鄰近之同段
    1185地號土地均屬鐵路局用地，其上有土堆及電線桿，無法
    通行乙情，業經本院會同高雄縣路竹地政事務所人員至現場
    勘驗現場查明，製有勘驗筆錄及現場照片存卷足稽（本院卷
    第64至70頁），又系爭土地與同段1193地號土地東北側之既
    成道路，其間有同段1192、1193地號土地阻隔等節，有地籍
    圖謄本及土地複丈成果圖附卷可憑（本院卷第7 頁、第49頁
    ），足見系爭1191地號土地確實係屬袋地而不通公路甚明。
六、如何之通行方法為適宜？
  (一)按有通行權人應於通行必要之範圍內，擇其周圍地損害最少
    之處所及方法為之，民法第787 條第2 項定有明文，又相鄰
    關係乃基於利益衡量之原理而設，依誠信原則，土地所有人
    不能因求自己之最大便利，致對相鄰土地所有人造成逾越必
    要程度之損害，又鄰地通行權為鄰地所有權之擴張，其目的
    在解決與公路無適宜聯絡之土地之通行問題，自應限於必要
    之程度，且應選擇對鄰地損害最少之處所為之；且鄰地通行
    權為鄰地所有權之擴張，其目的在解決與公路無適宜聯絡之
    土地之通行問題，是該通行權之範圍，於具備必要性程度外
    ，應選擇對周圍地損害最少之處所及方法為之，民法第787
    條第2 項揭示甚明。準此，主張通行權時除應考量必要性、
    法之目的性外，尚需慮及比例性原則。
  (二)原告所有系爭1191地號土地欲通行至公路，其可能之途徑包
    括：(1)經由系爭1177、1188地號土地通行至公路，(2)經由同
    段1192、1193地號土地通行至既成道路。觀之地籍圖謄本，
    上開(2)之通行方式，因同段1192、1193地號土地面積各達14
    53、1375平方公尺，與系爭1177、1188地號土地面積各343.
    27、166.34平方公尺相較為大，若原告欲通行至同段1193地
    號土地東北方之既成道路，為避免破壞土地之完整性，則勢
    必沿該土地與同段1192地號土地之地籍線邊緣通行，而該2
    筆土地相鄰之地籍線長達約50公尺（在地籍圖上為5 公分，
    比例尺為1/1000，換算成實際長度為50公尺），較上開(1)之
    通行方式，沿系爭1177、1188之地籍線邊緣通行長度約33公
    尺（在地籍圖上為3.3 公分，比例尺為1/1000，換算成實際
    長度為33公尺）為長，是採(2)之通行方式途徑過長，通行面
    積過大，使同段1192、1193地號土地所有權人所有權之行使
    受限甚大，顯非損害最少之方法；反之，系爭1188地號土地
    使用地類別為交通用地，有土地登記第二類謄本存卷足憑（
    本院卷第8 頁），雖現況為溝渠，部分經人填平在其上種植
    作物，並未實際作為道路之用，惟若供原告通行，對被告國
    有財產局之損害不大，且被告楊文良等4 人共有之系爭1177
    地號土地，現部分係作道路使用乙情，有勘驗筆錄存卷可稽
    （本院卷第65頁），是本件應以通行系爭1177、1188地號土
    地為適宜。又原告所有系爭1191地號土地面積為769.44平方
    公尺，地目為田，其使用地類別為丁種建築用地，有土地登
    記第二類謄本存卷可憑（本院卷第11頁），原告於本院審理
    時亦陳明欲作為工業用途興建工廠使用（本院卷第84頁），
    而預留3 公尺之路寬，應已足供一般機械及大型車輛通行，
    並無預留3.59公尺路寬之必要。原告雖主張通行如附圖B 方
    案所示B1、B3部分土地，即被告應預留3.59公尺之路寬予其
    通行，惟若採此方案，將使系爭1177地號土地割裂為二，產
    生畸零地而無法運用，顯非適宜之通行方法，本院審酌兩造
    之土地面積、位置及前揭通行之方法，認應以通行如附圖A
    方案所示A1、A2部分，為最符合原告通行必要之範圍，並對
    被告為損害最少之方法及處所。
七、綜上所述，原告本於民法第787 條之規定，請求被告楊文良
    等4 人將系爭1177地號土地如附圖所示A1部分、被告國有財
    產局將系爭1188地號土地如附圖所示A2部分之土地，留作通
    路供原告通行，為有理由，應予准許。
八、據上論結：本件原告之訴為有理由，依民事訴訟法第78條、
    第85條第1項前段，判決如主文。
中    華    民    國    95    年    12    月    21    日
                      民事第二庭法  官  莊珮君
正本係照原本作成。
如不服本判決，應於送達後20日內，向本院提出上訴狀並表明上
訴理由，如於本判決宣示後送達前提起上訴者，應於判決送達後
10日內補提上訴理由書（須附繕本）。
中    華    民    國    95    年    12    月    21    日
                                書記官  何明昌


司法院資訊處製作；財團法人民間司法改革基金會備份。
